【裁判字號】    98,交聲,3841
【裁判日期】    981028
【裁判案由】    交管條例聲異
【裁判全文】
臺灣板橋地方法院交通事件裁定        98年度交聲字第3841號
原處分機關  交通部公路總局臺北區監理所
異  議  人  旭億汽車貨運有限公司
即受處分人          址設臺北縣.
法定代理人  張諒緯
送達代收人  甲○○
上列受處分人因違反道路交通管理處罰條例案件，對於交通部公
路總局臺北區監理所中華民國98年10月1 日所為之北監營裁字第
裁40－DB0000000 號處分（原舉發通知單號：桃警局交字第DB00
00000 號），聲明異議，本院裁定如下：
    主  文
原處分撤銷，由原處分機關依法另為適法之處分。
    理  由
一、本件聲明異議意旨係謂：異議人所有之車號：017－HP 號營
    業曳引車於民國（下同）98年2 月16日10時45分許，行駛於
    桃園縣平鎮市○○路與台66線路口，為桃園縣政府警察局平
    鎮○○○○○道路交通管理處罰條例第21條之1 第1 項第5
    款規定填單逕行舉發，經原處分機關裁處最高額罰鍰新臺幣
    （下同）8 萬元。然而，異議人所有之上開車輛於舉發時，
    該車在公司登記之車輛所有人及使用人為「穆祝男」先生（
    出生年月日：47年12月11日；身分證字號：Ｚ000000000），
    並據異議人查證其駕駛執照於當時確實為有效狀態，則依道
    路交通管理處罰條例第21條之1 第4 項規定汽車所有人如已
    善盡查證駕駛人駕駛執照資料之注意，或縱加以相當之注意
    而仍不免發生違規者，汽車所有人不受本條之處罰意旨，異
    議人不應受罰；又本件員警以逕行舉發方式告發，並未依法
    通知汽車所有人即異議人，迄於異議人欲辦理車輛牌照註銷
    事宜時，始知有此告發單且已逾應到案期限，致令異議人受
    有最高額罰鍰之不利處分，本件逕行舉發程序顯有瑕疵，請
    求撤銷原處分等語。
二、原處分略以：異議人所有之車號017－HP 號營業曳引車，於
    98年2 月16日10時45分許，在桃園縣平鎮市○○路與台66線
    路口，先為桃園縣政府警察局交通隊執勤員警稽查得悉上開
    車輛當時駕駛人「潘成文」有「載運鋼筋，經會同司機過磅
    總重62T 640kg，核重35T，超載27T 640kg」 之情事，並據
    稽查時之上開車輛駕駛人自行報明年籍與車籍資料等，當場
    填製記載有「駕駛人姓名：潘成文」、「地址：臺東縣長濱
    鄉寧埔村城山6 號」、「出生年月日：51年2 月11日」、「
    身分證統一編號：Ｚ000000000」、「車輛號碼：017－HP 」
    、「車主姓名：旭億貨運公司」、「車主地址：臺北縣林口
    鄉○○路359 號」暨如上違規時間、地點、事實與違反法條
    （道路交通管理處罰條例第29條之2 第1 項）等內容之舉發
    通知單予以舉發，並經受舉發時在場之前述車輛駕駛人「潘
    成文」簽名捺指印以收受之【本院按：此非本案聲明異議範
    圍】；嗣為桃園縣政府警察局平鎮分局五組員警依據臺東監
    理站98年3 月第0981000264號函併同第DB0000000 號違規單
    相關資料，而依道路交通管理處罰條例第21條之1 第1 項第
    5 款規定，於98年4 月2 日填製桃警局交字第DB0000000 號
    舉發通知單，逕行舉發異議人有「駕照吊銷仍駕駛聯結車（
    處車主）」之違規。案經移送原處分機關，因認異議人如上
    違規事實屬實，且逾越應到案期限60日以上，依道路交通管
    理處罰條例第21條之1 第1 項第5 款、第3 項【原處分漏未
    記載】與違反道路交通管理事件統一裁罰基準表等規定，裁
    處異議人最高額罰鍰8 萬元，並記汽車違規紀錄1 次。
三、經查：
(一)、按違反道路交通管理事件之舉發程序，依違反道路交通管理
    事件統一裁罰基準及處理細則第11條第1 項規定，係為「當
    場舉發」與「逕行舉發」二類；而依法執行交通稽查勤務之
    人員，於舉發行為人有違反道路交通管理處罰條例之情形予
    以逕行舉發時，應依下列法定程序為之：該舉發違反道路交
    通管理事件通知單應按已查明之資料，填註車牌號碼、車輛
    種類、車主姓名及地址，並於通知單上方空白處加註逕行舉
    發之文字後，由舉發機關送達被通知人。次按處理違反道路
    交通管理事件，有關文書送達之程序，依行政程序法之規定
    ；送達由郵政機關送達者，以一般郵遞方式為之，以郵務人
    員為送達人，並準用依民事訴訟法施行法第3 條訂定之郵政
    機關送達訴訟文書實施辦法。是舉發機關填製舉發單逕行舉
    發交通違規，應依行政程序法第72條、第73條之規定，對被
    通知之受處分人住居所、事務所或營業所為郵寄送達或補充
    、留置送達；如有不能向應受送達人之住居所、事務所、營
    業所或就業處所為之，或有於應送達處所不獲會晤應受送達
    人，亦不能將文書付與有辨別事理能力之同居人、受僱人或
    應送達處所之接收郵件人員之情形者，得依該法第74條規定
    為寄存送達；若有該法第78條第1 項各款所示情形之一，舉
    發機關可依申請或依職權為公示送達。準此，有關違反道路
    交通管理事件文書，倘若非已依上揭送達規定，向應受通知
    之受處分人為送達者，則受處分人未能合法收受舉發通知單
    ，自無從認定其已經受有合法通知而逕行裁決。況且，行政
    機關所為公法上有特定相對人之意思表示或意思通知，除法
    律另有特別規定外，其以非對話方式為之者，應以達到相對
    人時生效；所謂「達到」，係指使相對人立於可瞭解之狀態
    為已足（最高行政法院68年度判字第838 號裁判要旨參照）
    。又行政程序法就行政機關所為有特定相對人之書面行政處
    分或行政行為之送達，應依該法第67條至第91條規定為之；
    至該法第110 條第1 項明定：「書面之行政處分自送達相對
    人及已知之利害關係人起；書面以外之行政處分自以其他適
    當方法通知或使其知悉時起，依送達、通知或使知悉之內容
    對其發生效力」。而交通違規行為之舉發，依道路交通管理
    處罰條例第9 條規定，受舉發人於接悉該舉發通知單後15日
    內得不經裁決，逕依同條例第92條第3 項之罰鍰基準，向指
    定處所繳納罰鍰結案，其性質屬於舉發機關所為有特定相對
    人之書面行政處分，自明，故依前揭規定，該機關應將書面
    （舉發通知單）送達於被舉發之受通知人，或使其達於可瞭
    解該舉發通知單內容之狀態，方可認定該機關業已依法踐行
    舉發程序並發生效力。
(二)、查以，本件異議人辯陳：本案員警逕行舉發違規之通知單，
    並未依法向應受處分之異議人為送達等語；而如上疑義，亦
    未見原處分機關有為翔實調查說明並舉證供憑之舉措，則異
    議人是否確已合法收受本件逕行舉發通知單之送達，自屬不
    明，復無其他佐證供為認定本案逕行舉發通知單之送達情形
    。易言之，原處分機關對於前開違規逕行舉發之法定程序是
    否完備而合法、有效，並未舉證以實，自難認異議人就旨述
    逕行舉發交通違規案，已受有舉發通知單之合法送達。從而
    ，原處分機關未踐行交通事件逕行舉發法定程序之形式要件
    確立，甚明，尚不因其向本院函陳以：該所以同函副知舉發
    單位（桃園縣政府警察局平鎮分局）請就通知聯送達情況，
    查明後逕送鈞院等情詞，即得免除其就交通違規行為人應受
    行政裁罰時，所為逕行舉發法定程序完備與否之證明責任。
(三)、再按道路交通管理處罰條例所定之罰鍰、記點等之處罰，係
    交通監理主管機關基於行政機關地位，對行為人違反秩序行
    為之裁罰性行政處分，此為行政機關（交通監理主管機關）
    就行為人違反該條例規定行政法上義務之特定具體事件（交
    通違規）所為之行政行為，且對外直接發生公法上之法律效
    果。是以，監理機關對行為人之交通違規予以裁罰，應依行
    政罰法第1 條前段規定適用行政罰法。再按違反行政法上義
    務之行為非出於故意或過失者，不罰，行政罰法第7 條定有
    明文。準此，在具體行政事件中，行政法上之行為義務人有
    無因故意或過失而違反行政法上義務之行為，其事實應憑證
    據認定；反之，無證據即不得推論行為人有違反行政法上之
    義務，而令受行政處罰。故該處行政罰之事件，應先由行政
    機關就其主管權限踐行相關作為程序，以及人民應受處罰之
    客觀違反法令行為，負證明之責；倘若受處分人就行政機關
    已為相當證明之前開事項，有主張欠缺主觀歸責條件或其他
    客觀情事之抗辯，則須就其所辯提出反證。
(四)、本件原處分機關以異議人有首開所述「駕照吊銷仍駕駛聯結
    車（處車主）」之違規情事，且逾越應到案期限60日以上，
    依道路交通管理處罰條例第21條之1 第1 項第5 款、第3 項
    【原處分漏未記載】與違反道路交通管理事件統一裁罰基準
    表等規定，掣開北監營裁字第裁40－DB0000000 號裁決書，
    處異議人最高額罰鍰8 萬元，並記汽車違規紀錄1 次在案。
    細究原處分機關作出如上裁罰，其所據事證，有98年4 月2
    日桃警局交字第DB0000000 號舉發通知單移送聯影本（其上
    並註記有：依據台東監理站98年3 月第0981000264號函併第
    DB0000000 號違規單辦理）、98年2 月16日桃警局交字DB00
    00000 號舉發通知單移送聯（即異議人所有之車號：017－
    HP號營業曳引車，於98年2 月16日10時45分許，在桃園縣平
    鎮市○○路與台66線路口，為警稽查知悉車輛駕駛人「潘成
    文」有違規情事予以當場填單告發部分）各1 紙，以及前述
    車輛駕駛人「潘成文」之汽車駕照基本資料1 份可憑，此觀
    諸原處分機關移請本院辦理首開聲明異議全案卷證，固無疑
    義。
(五)、惟綜觀本件聲明異議全案卷證，並未見有如桃園縣政府警察
    局平鎮分局員警於桃警交字第DB0000000 號舉發通知單上記
    載之臺東監理站函文與違規單等事據在卷可稽；又異議人聲
    明不服意旨，亦詳陳以：經異議人查證得悉其所有之車號01
    7－HP號營業曳引車，於為警填製桃警交字第DB0000000號通
    知單逕行舉發所稱違規時、地，該車在公司登記之車輛所有
    人及使用人為「穆祝男」，且其駕駛執照於當時確實為有效
    狀態，並提供上述「穆祝男」之人相關年籍資料供憑。是衡
    諸原處分機關作出本案裁決所憑事證與異議人所為前開聲明
    情詞，本件舉發所指違規車輛即車號：017－HP 號營業曳引
    車之駕駛人，顯然存有齟齬，則於該違規時、地之實際汽車
    駕駛人厥為何者？異議人本身有無歸責事由【即有無道路交
    通管理處罰條例第21條之1 第4 項規定汽車所有人不受處罰
    事由之適用】？非不得查明決定異議人應否歸責並受裁罰；
    而原處分機關所為違規事證調查之各該作為，於交通裁決行
    政程序上更為完足，亦可盡其保障人民權益之本旨。準此，
    原處分機關就本案違規時間、地點、事實與駕駛人認定、異
    議人有無免罰事由存在等重要事項，其所憑事證尚屬闕漏，
    復未見有何詳查確切事實真偽，並為適切說明之舉措，故本
    件異議人是否確有旨揭為警舉發之交通違規，猶屬有疑而亟
    待查明；原處分機關就該應受行政裁罰之事實認定，即有未
    憑證據而為裁處此一違法情形存在。
(五)、綜前所論，原處分機關所為旨揭交通裁決，既存有如上未詳
    予究明本案逕行舉發之法定程序是否完備而合法、有效，暨
    不依證據認定事實等重大明顯疵議，原處分難予支持，自應
    由本院裁定將原處分撤銷；又為尊重原處分機關於本件撤銷
    後，就查得之行為事實態樣，所具有之唯獨行政裁量權限，
    應並諭由原處分機關查明後，依法另為適當之處分。
四、據上論斷，應依道路交通案件處理辦法第20條，裁定如主文
    。
中    華    民    國    98    年    10    月    28    日
                        交通法庭法  官  黎錦福
上列正本證明與原本無異。
如不服本裁定，應於裁定送達後5 日內敘明抗告理由，向本院提
出抗告狀。
                                書記官  蔡麗春
中    華    民    國    98    年    10    月    28    日


司法院資訊處製作；財團法人民間司法改革基金會備份。
